臺灣高雄地方法院刑事判決
110年度訴字第786號
公  訴  人  臺灣高雄地方檢察署檢察官
被      告  呂秀女


選任辯護人  洪文佐律師
上列被告因偽造文書等案件，經檢察官提起公訴（110 年度偵字
第21270 號），因被告於本院審理中，就被訴事實為有罪之陳述
，經告以簡式審判程序之旨，並聽取被告與公訴人之意見後，由
本院合議庭裁定由受命法官獨任依簡式審判程序審理，判決如下
：
    主  文
呂秀女犯如附表一所示之參罪，各處如附表一所示之刑及沒收。
應執行有期徒刑陸月，如易科罰金，以新臺幣壹仟元折算壹日。
緩刑貳年，緩刑期間付保護管束，並應於本判決確定之翌日起壹
年內，向公庫支付新臺幣陸萬元，以及接受法治教育貳場次。
    事  實
一、呂秀女與王○敏為朋友。呂秀女係康園國際事業股份有限公
    司（下簡稱康園公司）之經銷商會員，於民國100年6月18日
    18時許，在王○敏址設高雄市○鎮區○○路00號2 樓之泓升報關
    企業有限公司，向王○敏推廣康園公司之產品，並邀請王○敏
    加入康園公司經銷商會員，王○敏遂填寫康園公司之「經銷
    商加入申請契約書」（下稱申請契約書），並在領取支票欄
    位上勾選「禁背」、「自取」，將申請契約書傳真予康園公
    司，嗣於同年6月20日經康園公司核准成為會員，而後即委
    由呂秀女以該會員名義，代其購買康園公司之產品。呂秀女
    明知康園公司有生日獎金、購物回饋獎金，竟分別基於不法
    所有之意圖，而為下列犯行：
（一）呂秀女基於行使變造私文書、詐欺取財之犯意，於100年6
       月21日至102年1月17日間之某日，未經王○敏同意，將申
      請契約書之領取支票欄位原勾選「禁背」處塗改為「不禁
      背」，持變造之申請契約書向康園公司行使，使康園公司
      陷於錯誤，因而於如附表二編號1、2所示之時間，發放如
      附表二編號1至2 所示之獎金支票予呂秀女，呂秀女以此
      方式詐得獎金共新臺幣（下同）528元，致生損害於王○敏
      及康園公司就會員獎金發放之正確性。
（二）呂秀女復基於侵占之犯意，於103年4月4 日至同年4月22
      日間之某日，持王○敏於103年4月4 日簽立之支票獎金領
      取委託書，為王○敏領取如附表二編號3 所示之獎金支票
      後，於103年4月22日將該獎金支票存入其鳳山五甲郵局帳
      號00000000000000號帳戶兌現，將獎金57,697元易持有為
      所有而侵占入己。
（三）呂秀女又基於行使偽造私文書、詐欺取財之犯意，於108
      年6月14日，未經王○敏同意，在康園公司提供之「傳銷商
      資料變更申請書」申請人簽名欄位，偽簽「王○敏」署押1
       枚，並將王○敏之通訊地址變更為呂秀女位在高雄市○○區
      ○○○路00巷00號之住處地址，並勾選獎金轉帳變更為領取
      支票之選項，又在康園公司「支票申請書」之申請人欄位
      ，偽簽「王○敏」署押1 枚，將王○敏領取獎金之支票勾選
      「不禁背」之方式，並持上開偽造之傳銷商資料變更申請
      書、支票申請書向康園公司行使，使康園公司陷於錯誤，
      而將王○敏之如附表二編號4、5所示獎金支票郵寄至呂秀
      女上開住處，呂秀女以此方式詐得獎金共101,618元，致
      生損害於王○敏及康園公司就會員獎金發放之正確性。
（四）嗣王○敏聽聞康園公司有發放購物獎金一事後，向康園公
      司調取其獎金明細，始悉上情。
二、案經王○敏告訴臺灣高雄地方檢察署（下稱高雄地檢署）檢
    察官偵查起訴。
    理　由
壹、程序部分：
　　查本案被告呂秀女所犯之罪，其法定刑非死刑、無期徒刑、
    最輕本刑為3年以上有期徒刑以外之罪，亦非高等法院管轄
    第一審案件，被告於本院審理中就被訴事實均為有罪之陳述
    （見本院110年度訴字第786號卷〈下稱本院卷〉第196頁），
    經告知被告簡式審判程序之旨，並聽取檢察官及被告、辯護
    人之意見後，由本院合議庭裁定進行簡式審判程序，依刑事
    訴訟法第273 條之2規定，本件證據調查，不受同法第159條
    第1項、第161條之2、第161條之3、第163條之1 及第164條
    至第170條規定之限制，合先敘明。
貳、實體部分：
一、認定犯罪事實之證據及理由：
（一）上揭犯罪事實，業據被告於本院審理中坦承不諱，並據證
      人即被告之夫劉○肇、被告之子劉○雄於偵查中、證人即告
      訴人王○敏於偵查及本院審理中分別證述明確（見高雄地
      檢署110年度他字第320號卷一〈下稱他一卷〉第55至58頁、
      第69至73頁、第375至380 頁、高雄地檢署110年度他字第
      320號卷二〈下稱他二卷〉第299至306 頁，本院卷第70至91
      頁），並有申請契約書、康園公司傳銷商資料變更申請書
      、支票申請書、康園公司109年11月27日康管字第1091127
      001號函暨獎金明細、康園公司110年2月9日康管字第1100
      209001號函暨告訴人之會員資料、委託書、中華民國郵政
      交寄函件存根、執據、康園公司110年4月23日康管字第11
      00423001號函暨獎金明細資料、中華郵政股份有限公司11
      0年4月8日儲字第1100086551號函暨所附之呂秀女儲金帳
      戶基本資料及歷史交易清單、康園公司110年5月19日康管
      字第1100519001號函、康園財富工程－制度表、康園公司
      官方網站資料、康園公司之經濟部商業司商工登記公示資
      料查詢服務、告訴人與被告LINE訊息截圖畫面各1份附卷
      可稽（見他一卷第11至19頁、第29至49頁、第63頁、第75
      至80頁、第133至339頁、第341至356頁、第381頁、他二
      卷第5至99頁、第105至117頁、第123 至125頁、第135至1
      67頁、第213至227頁、第243頁、第261至274頁、第277至
      280頁、第395至422頁，審訴卷109至113頁），足認被告
      上開任意性自白與事實相符，應堪採信。
（二）從而，本案事證明確，被告上開犯行均堪認定，應依法論
      科。
二、論罪科刑：
（一）新舊法比較：
　　1.本案被告為事實欄一、（一）之行為後，刑法第339條第1
      項業於103年6月18日修正公布，並自同年月20日生效施行
      。修正前刑法第339條第1項規定：「意圖為自己或第三人
      不法之所有，以詐術使人將本人或第三人之物交付者，處
      5年以下有期徒刑、拘役或科或併科1千元以下罰金」，修
      正後刑法第339條第1項則規定：「意圖為自己或第三人不
      法之所有，以詐術使人將本人或第三人之物交付者，處5
      年以下有期徒刑、拘役或科或併科50萬元以下罰金」，比
      較新舊法結果，修正後刑法第339條第1項之構成要件固未
      變更，然罰金刑度業經提高，非較有利於被告上開行為，
      依刑法第2條第1項前段規定，此部分應適用被告行為時即
      修正前刑法第339條第1項之規定。
　　2.本案被告為事實欄一、（二）之行為後，刑法第335條於1
      08年12月25日經總統公布修正，並自同年月27日起施行，
      修正前該條所定罰金數額原應依刑法施行法第1條之1第2
      項前段規定提高為30倍，而本次修法僅係將條文所定罰金
      數額調整換算後予以明定，為文字之修正，並未變更實質
      內容，不生有利或不利被告之影響，並無新舊法比較問題
      ，應依一般法律適用原則，逕行適用裁判時法即現行法處
      斷。
（二）核被告就事實欄一、（一）所為，係犯刑法第216條、第2
      10條行使變造私文書、修正前刑法第339條第1項之詐欺取
      財罪；就事實欄一、（二）所為，係犯同法第335條第1項
      侵占罪；就事實欄一、（三）所為，係犯刑法第216條、
      第210條行使偽造私文書、第339 條第1 項之詐欺取財罪
      。又事實欄一、（一）部分，被告在申請契約書上之領取
      支票欄位，將勾選「禁背」塗掉並另勾選「不禁背」，變
      造該申請契約書後持之向康園公司行使，其變造之低度行
      為為行使之高度行為所吸收，不另論罪。而被告利用該變
      造之申請契約書對康園公司詐欺取財之行為，係基於同一
      犯意、侵害同一法益於密接時間內實施，各詐欺取財之行
      為間獨立性薄弱，為接續犯而應論以一罪。被告以一行為
      同時觸犯行使變造私文書及詐欺取財罪，為想像競合犯，
      應依刑法第55條之規定，從一重之行使變造私文書罪處斷
      。另事實欄一、（三）部分，被告在傳銷商資料變更申請
      書、支票申請書上偽造署押之行為係偽造私文書之部分行
      為，而其偽造後持以行使，偽造之低度行為為行使之高度
      行為所吸收，均不另論罪。而被告利用偽造之傳銷商資料
      變更申請書、支票申請書對康園公司詐欺取財之行為，係
      基於同一犯意、侵害同一法益於密接時間內實施，各詐欺
      取財之行為間獨立性薄弱，為接續犯而應論以一罪。被告
      以一行為同時觸犯上開行使偽造私文書及詐欺取財罪，為
      想像競合犯，應依刑法第55條規定，從一重之行使偽造私
      文書罪處斷。被告所犯上開3 罪（行使變造私文書罪、侵
      占罪、行使偽造私文書罪），犯意各別，行為互殊，應予
      分論併罰。
（三）爰審酌被告為圖己之私利，分別以行使變造、偽造文書之
      方式，向康園公司詐得告訴人之獎金，亦將告訴人之獎金
      侵占入己，使告訴人受有共159,843元之財產權損害，亦
      足以生損害於告訴人及康園公司對會員獎金發放之正確性
      ，所為實應非難；惟念及被告於本院審理中終能坦承犯行
      ，並與告訴人以15萬元達成和解、賠付完畢，此有111 年
      3 月31日調解筆錄、匯款收據影本在卷可參（見本院卷第
      137至138頁、第141頁），是被告本案犯行之惡性稍減；
      兼衡被告犯罪之動機、目的、手段，以及其於本院審理中
      自陳之教育程度、家庭經濟生活狀況（涉及個人隱私，詳
      見本院卷第217頁）等一切情狀，分別量處如附表一編號1
       至3 所示之刑，並均諭知易科罰金之折算標準。再審酌
      被告所犯各罪之罪質、時間間隔、總體法益侵害性，定其
      應執行刑如主文所示，並諭知易科罰金之折算標準。
（四）緩刑之宣告：
　　　查被告未曾因故意犯罪受有期徒刑以上刑之宣告，有臺灣
      高等法院被告前案紀錄表1 份在卷可稽，素行尚佳；又被
      告犯後終能坦承犯行，並已與告訴人達成和解，賠付和解
      金15萬元，足見被告嘗試彌補其犯罪所造成之損害，尚有
      悔意。本院審酌上情，認被告經此偵審程序及刑之宣告，
      當知所警惕，嗣後再犯之可能性較低，因認其所受刑之宣
      告以暫不執行為適當，爰依刑法第74條第1項第1款規定，
      併予宣告緩刑2年。惟為確保被告記取教訓，並建立尊重
      法治之正確觀念，認有課予一定負擔之必要，爰併依刑法
      第74條第2項第4款、第8款之規定，命被告應於本判決確
      定之翌日起1 年內，向公庫支付6萬元，以及接受2場次法
      治教育課程，以兼顧公允並啟自新，暨依刑法第93條第1 
      項第2款規定，諭知緩刑期內付保護管束，由觀護人予以
      適當之督促，以觀後效。倘被告違反本院所定負擔情節重
      大者，檢察官得依刑法第75條之1第1項第4 款之規定，聲
      請撤銷前開緩刑之宣告，併此敘明。
三、沒收：
（一）按刑法第2條第2項規定：「沒收、非拘束人身自由之保安
      處分適用裁判時之法律。」已明確規範修正後有關沒收之
      法律適用，應適用裁判時法，無比較新舊法之問題。本案
      自應適用裁判時即修正後刑法之規定以為被告沒收之依據
      ，先予敘明
（二）按偽造他人之印文及署押，雖為偽造私文書行為之一部，
      不另論以刑法第217條第1項之罪，但所偽造之此項印文、
      署押，則應依同法第219條予以沒收。又被告偽造之書類
      既已交付他人收受，則該物非屬被告所有，除偽造書類上
      偽造之印文、署押，應依刑法第219條予以沒收外，即不
      得再對各該書類諭知沒收。查被告於「傳銷商資料變更申
      請書」申請人簽名欄、「支票申請書」申請人欄分別偽簽
      之「王○敏」署名共2枚，均在附表一編號3之罪刑項下宣
      告沒收。至被告變造之申請契約書、偽造之傳銷商資料變
      更申請書、支票申請書，均已交付予康園公司，已非被告
      所有之物，揆諸上開說明，爰均不予宣告沒收。
（三）犯罪所得之部分：
　　　查被告為本案犯行所分別取得如附表二所示之實得獎金共
      159,843元，為其犯罪所得，原應依刑法第38條之1第1項
      、第3 項規定，宣告沒收及追徵，惟審酌被告與告訴人達
      成和解並已賠付15萬元完畢，此有前揭調解筆錄、匯款收
      據影本附卷足參，已形同剝奪被告就15萬元範圍內之犯罪
      所得，是若再就此額度內之犯罪所得予以宣告沒收、追徵
      ，將有過苛之虞，爰依刑法第38條之2第3項規定，就被告
      事實欄一、（一）（二）犯行之犯罪所得均不予宣告沒收
      或追徵（計算式：150,000－000－00,697＝91,775），而僅
      就被告犯罪事實欄一、（三）犯行之犯罪所得，扣除已賠
      付予告訴人之和解金額度後，未扣案之9,843元（計算式
      ：101,618－91,775＝9,843）宣告沒收，並於全部或一部不
      能沒收或不宜執行沒收時，追徵其價額。
據上論斷，應依刑事訴訟法第273條之1第1項、第299條第1項前
段，修正前刑法第339條第1項，刑法第2條第1項前段、第2項、
第210條、第216條、第335條第1項、第339條第1項、第55條、第
41條第1項前段、第51條第5款、第74條第1項第1款、第2項第4款
、第8款、第93條第1項第2 款、第219條、第38條之1第1 項前段
、第3項，刑法施行法第1條之1第1 項，判決如主文。
本案經檢察官朱秋菊提起公訴，檢察官姜麗儒到庭執行職務。
中　　華　　民　　國　　111 　年　　5 　　月　　25　　日
                  刑事第十二庭  法　官  楊甯伃
以上正本證明與原本無異。
如不服本判決應於收受送達後20日內向本院提出上訴書狀，並應
敘述具體理由；如未敘述上訴理由者，應於上訴期間屆滿後20日
內向本院補提理由書（均須按他造當事人之人數附繕本）「切勿
逕送上級法院」。
中　　華　　民　　國　　111 　年　　5 　　月　　25　　日
                                書記官  陳蓉柔
附錄本案論罪科刑法條：
修正前刑法第339條
意圖為自己或第三人不法之所有，以詐術使人將本人或第三人之
物交付者，處5年以下有期徒刑、拘役或科或併科1千元以下罰金
。
以前項方法得財產上不法之利益或使第三人得之者亦同。
前二項之未遂犯罰之。

刑法第216 條
行使第210 條至第215 條之文書者，依偽造、變造文書或登載不
實事項或使登載不實事項之規定處斷。

刑法第210 條
偽造、變造私文書，足以生損害於公眾或他人者，處5 年以下有
期徒刑。

刑法第335條
意圖為自己或第三人不法之所有，而侵占自己持有他人之物者，
處5年以下有期徒刑、拘役或科或併科3萬元以下罰金。
前項之未遂犯罰之。

刑法第339 條
意圖為自己或第三人不法之所有，以詐術使人將本人或第三人之
物交付者，處5 年以下有期徒刑、拘役或科或併科50萬元以下罰
金。
以前項方法得財產上不法之利益或使第三人得之者，亦同。
前二項之未遂犯罰之。

附表一：
編號 　　　犯罪事實 宣告刑及沒收  1 如事實欄一、（一）所示 呂秀女犯行使變造私文書罪，處有期徒刑貳月，如易科罰金，以新臺幣壹仟元折算壹日。  2 如事實欄一、（二）所示 呂秀女犯侵占罪，處有期徒刑參月，如易科罰金，以新臺幣壹仟元折算壹日。  3 如事實欄一、（三）所示 呂秀女犯行使偽造私文書罪，處有期徒刑肆月，如易科罰金，以新臺幣壹仟元折算壹日。未扣案之「傳銷商資料變更申請書」申請人簽名欄、「支票申請書」申請人欄偽造之「王○敏」署名各壹枚均沒收；未扣案之犯罪所得玖仟捌佰肆拾參元沒收，於全部或一部不能沒收或不宜執行沒收時，追徵其價額。 

附表二：被告詐領、侵占告訴人之獎金明細（獎金單位：新臺幣
）
編號 獎金年月 本期獎金 稅後獎金 實得獎金 支票日期 支票號碼 備註 對應之宣告刑  1 101/07 182 182 182 102/01/18 EH0000000  附表一編號1  2 101/10 173 173 173 102/11/20 EH0000000 票面金額346元。 附表一編號1  102/10 173 173 173      3 103/02 64,782 57,891 57,697 103/03/20 EH0000000 告訴人於103年4月4日簽立委託書，委託被告領取獎金支票。左列支票於103年4月22日存入被告郵局帳戶兌現。 附表一編號2  4 106/10 182 182 182 108/07/19 EH0000000 票面金額51,370元，掛號郵寄號碼311715號。 附表一編號3  107/08 56,974 51,277 51,006      107/10 182 182 182      5 108/08 56,129 50,516 50,248 108/09/20 EH0000000 掛號郵寄號碼311757號，左列支票50,248元，於108年10月1日存入被告郵局帳戶兌現。 附表一編號3 合計 　 　 　 159,843